【裁判字號】    97,訴,2872
【裁判日期】    980326
【裁判案由】    勞保
【裁判全文】
臺北高等行政法院判決
                                     97年度訴字第02872號
                              .
原      告  甲○○○
訴訟代理人  陳奕全律師
被      告  勞工保險局
代  表  人  乙○○總經理）住.
訴訟代理人  戊○○
            丙○○
            丁○○
上列當事人間因勞保事件，原告不服行政院勞工委員會中華民國
97年9 月11日勞訴字第0970014153號訴願決定，提起行政訴訟，
本院判決如下：
    主  文
原告之訴駁回。
訴訟費用由原告負擔。
    事  實
一、事實概要：本件緣起於原告之配偶陳羿原以博愛傢俱行為投
    保單位，於民國（下同）89年10月3 日加入勞工保險為被保
    險人，嗣陳羿於92年6 月17日死亡，原告乃於96年11月1 日
    檢據由博愛傢俱行轉向被告申請陳羿之老年給付。案經被告
    審查，以陳羿曾先後於89年10月3 日及92年3 月21日由博愛
    傢俱行申報加保，然其加保業經被告依勞工保險條例第24條
    規定分別以92年3 月4 日保承行字第09210053150 號函及92
    年11月27日保承行字第09260637370 號函核定自89年10月3
    日及92年3 月21日起取消陳羿在該單位之被保險人資格，故
    陳羿於博愛傢俱行並無加保年資，不符勞工保險條例第19條
    規定，乃以96年11月14日保給老字第09660765180 號函（下
    稱原處分）核定所請老年給付應不予給付。原告不服，向勞
    工保險監理委員會申請審議，經該會以97年3 月18日97保監
    審字第0346號審定書駁回。原告猶有未服，提起訴願亦遭決
    定駁回，遂提起本件行政訴訟。
二、兩造聲明：
（一）原告聲明：
  １、訴願決定、爭議審定、原處分均撤銷。
  ２、命被告就原告96年11月1 日提出之老年給付申請案，作成
      准予對受益人（即甲○○○、陳明華）給付新台幣（下同
      ）219,600 元之行政處分。
  ３、訴訟費用由被告負擔。
（二）被告聲明：
  １、請求駁回原告之訴。
  ２、訴訟費用由原告負擔。
三、兩造之爭點：
（一）原告主張之理由：
  １、被保險人陳羿之法定繼承人原有配偶即原告及子女邱陳美
      惠、陳明山、陳明華及陳明達4 人，而邱陳美惠、陳明山
      及陳明達業依法聲明拋棄繼承，並經臺灣高雄地方法院准
      予備查在案，故陳羿之繼承人應為原告及陳明華2 人。
  ２、行政院勞工委員會80年3 月5 日（80）台勞保二字第0329
      6 號函（下稱行政院勞工委員會80年3 月5 日函）及內政
      部73年8 月20日台內社字第25131 號函（下稱內政部73年
      8 月20日函）函釋與本件差異：
 （1）法規依據差：內政部73年8 月20日函係依當時勞工保險條
      例第11條及其施行細則第56條規定，而行政院勞工委員會
      80年3 月5 日函則係依勞工保險條例第24條取消陳羿被保
      險人資格後，再引據前開內政部函釋，以規範保險效力開
      始前或停止後，發生保險事故之權利主張。
 （2）認知差：惟前函所述勞工保險條例施行細則第56條，並不
      等同行為時勞工保險條例第19條規定，甚有背道而馳情形
      ，如前者之第1 項規定：「被保險人於保險效力開始『前
      或』停止『後』發生保險事故者，不得為本保險給付之主
      張。」而後者之第1 項則規定：「被保險人『或其受益人
      』，於保險效力開始『後』，停止前發生保險事故者，得
      依本條例規定，請領保險給付。」訴願決定何以視為同條
      文。
 （3）對象差：勞工保險條例第11條雖規定：「符合第六條規定
      之勞工…」，惟本件被保險人發生殘廢給付事由時之身分
      ，為同條例第8 條第1 項第3 款所定準用勞工保險條例之
      人員。而如謂第6 條係規範本件職業工會老年給付年資部
      分，惟觀諸離職、退訓、退會等字義，正確之離職、退會
      日為92年6 月17日陳羿死亡時，且於92年7 月1 日方辦理
      退會，與內政部73年8 月20日函所稱退職後死亡（未涉同
      一傷病）大有差別，除非勞工保險條例規定一人只能從事
      一種行業，如是，則現行勞工保險條例之雙重加保僅能申
      請其中一方之老年給付，惟於年金制施行後，兩方投保薪
      資可相加之現象，沿革何來？
 （4）始終日差：
    依新事證（被告92年4 月3 日保給殘字第09260250910 號
      函（其有加註可申請審議等語，可知應為處分函）與92年
      3 月4 日保承職字第09210053150 號函，為同一殘廢給付
      申請）及內政部73年8 月20日函意旨，請求權時效起算日
      為陳羿工會退保日89年9 月30日，惟依被告訴願答辯書理
      由二所載，卻變更為依行政院勞工委員會80年3 月5 日函
      所定通知取消陳羿被保險人資格之翌日，即自92年3 月4
      日之翌日起算，而訴願決定書又另以民法137 條第2 項所
      定自行政救濟確定之日，即92年9 月間起算；而請求權時
      效屆滿日則從92年1 月8 日治療終止時，變更至訴願決定
      所認之94年9 月止，說法顯有反覆。如認行政院勞工委員
      會80年3 月5 日函所示為正確，則請求權時效之起算日，
      應從前開殘廢給付處分函之92年3 月4 日或92年4 月3 日
      起算；惟如認訴願決定所認94年9 月間請求權時效屆滿亦
      正確，被告何以不於前開殘廢給付處分函中提示，而僅在
      老年給付之訴願答辯書提示？何以不事先提示內政部73年
      8 月20日函內容，事後提示豈不反證被告92年4 月3 日保
      結字第0926025091號函所計算之請求權時效有所謬誤？而
      被告先於92年3 月4 日依勞工保險條例第24條取消陳羿被
      保險人資格後，再於92年4 月3 日依同條例第19、20條規
      定，核定殘廢為退保後之事故，等於當時即阻斷其為符合
      第19、20條規定同一傷病所涉之三項給付－老年、殘障、
      死亡給付之前、後路，對原告權益損害實屬重大。而訴願
      決定理由三竟稱：「至訴願人主張適用勞保條例第19條及
      第20條與本件無涉」，是行政院勞工委員會80年3 月5 日
      函引據內政部73年8 月20日函並適用於本件顯為不當，被
      告亦失其所據，原處分有違行政程序法第7 、36條及第10
      條不得逾越法定裁量範圍規定，亦不符法規授權之目的。
    又訴願決定依民法第137 條第2 項所為請求權時效屆滿日
      之認定是否正確，亦有可議：(1)民法第137 條如為應適用
      之法規，則其第3 項所定5 年之時效期間自應一體適用，
      豈可擇取不利於原告之第2 項為依據。況97年7 月17日立
      法院三讀通過之勞工保險條例第58條規定：「被保險人請
      領老年給付者，不受第三十條規定之限制。」更顯請求權
      時效應予寬鬆之沿革。(2)而民法第137 條第2 項規定：「
      因起訴…確定判決，或因其他方法訴訟終結時…」，應指
      行政救濟中法院之程序，先前之被告核定、勞工保險監理
      委員會之審定或行政院勞工委員會之訴願決定程序，得否
      援引適用？蓋行政救濟之確定判決、訴訟終結，為最高行
      政法院之職權，故訴願決定以勞工保險監理委員會審定駁
      回而未於30日內提起訴願，即認為行政救濟確定日，是否
      適當，即有疑問？依「陳羿君案重要日期事實及註解一覽
      表」中申請殘廢給付及死亡給付之交錯時序可知，陳羿於
      92年5 月7 日申請殘廢給付之審議後，92年6 月17日即死
      亡，原告於92年7 月22日申請其死亡給付，勞工保險監理
      委員會於92年7 月28日方審定駁回殘廢給付爭議，故原告
      在審定駁回殘廢給付前6 日，即已寄出死亡給付申請書，
      顯見仍有捨小取大，放棄殘廢給付而改申請死亡給付之單
      純想法，期待如死亡給付申請順利，則殘廢給付部分之申
      請就算了，此為人之常情。雖原告於死亡給付之申請程序
      上誤失甚多，惟相對於專精、專業、專職之被告，可不在
      三個月時限內通知延長決定時限、引據不當、處分逾法、
      反覆圓說等，更顯原告之弱勢。
 （5）至被告於92年3 月4 日依勞工保險條例第24條規定，取消
      陳羿之被保險人資格，是否適法部分：依刑法第13條規定
      「故意」定義為：行為人對於構成犯罪之事實，明知並有
      意或預見其發生，本件應依陳羿案請領殘廢、死亡、老年
      給付之時序及事實論斷原告是否有明知、預見之能力。
  ３、依保險法第64條第3 項規定，原處分應為無效：
 （1）保險法第64條第3 項規定：「前項解除契約權，自保險人
      知有解除之原因後，經過一個月不行使而消滅；或契約訂
      立後經過二年，即有可以解除之原因，亦不得解除契約。
      」另依最高法院88年度台上字第1411號判決：「保險法第
      六十四條第三項…該項法定期間為除斥期間，其時間經過
      時，其解除權即告消滅。」陳羿自78年1 月27日辦理工會
      加保，迄92年1 月8 日財團法人長庚紀念醫院高雄分院診
      斷成殘時止，加保年資已近14年之久，而至92年6 月17日
      死亡時止，更已逾14年；縱自89年10月3 日博愛傢俱行加
      保時起算，至92年1 月13日申請殘廢給付時止，亦已逾2
      年3 個月之久，果真有解除原因，被告均應知情，惟未為
      解除之意思表示，則依上開保險法規定，應已逾2 年之解
      除時效，而不得再為解除，被告任意取消陳羿之被保險人
      資格，影響被保險人權益甚重，亦有違誠信原則。
 （2）被告雖稱本件不符勞工保險條例第19條規定，而對原告之
      申請不予給付云云，惟被告92年間取消陳羿被保險人資格
      之行政處分於做成時，既已逾越保險法第64條第3 項所定
      之除斥期間，該等取消資格之處分瑕疵重大且明顯，依行
      政程序法第111 條第7 款規定，應屬無效，並依同法第11
      0 條第4 項規定，無效之行政處分自始不生效力。則原處
      分係基於前開無效之處分而為處分，亦具有重大明顯之瑕
      疵，依行政程序法第111 條第7 款之規定，自亦為無效之
      行政處分。又前開取消資格之處分既自始無效，則陳羿之
      被保險人資格即仍自始存在，原處分所為不予支付老年給
      付之核定，應予撤銷。
（二）被告主張之理由：
  １、按勞工保險條例第6 條、第8 條及就業保險法第5 條規定
      略以，受僱於公、民營工廠、公司、行號等事業單位之員
      工，始得以其雇主為投保單位參加勞工保險及就業保險為
      被保險人；勞工保險條例第8 條第1 項第3 款規定，實際
      從事勞動之雇主始得準用該條例之規定，參加勞工保險。
      又行為時勞工保險條例第19條第1 項規定：「被保險人或
      其受益人，於保險效力開始後，停止前發生保險事故者，
      得依本條例規定，請領保險給付。」第20條規定被保險人
      在保險有效期間所發生之傷病事故，於保險效力停止後1
      年內，因同一傷病及其引起之疾病致殘廢者，仍得請領傷
      病給付及殘廢給付；第24條規定：「投保單位故意為不合
      本條例規定之人員辦理參加保險手續，領取保險給付者，
      保險人應依法追還；並取消該被保險人之資格。」第30條
      規定：「領取保險給付之請求權，自得請領之日起，因二
      年間不行使而消滅。」另行政院勞工委員會80年3 月5日
      函規定：「關於勞工保險被保險人經取消被保險人資格，
      如其於前一投保單位退保時已符合請領老年或殘廢給付規
      定者，其…給付…請求權…以自接到台閩地區勞工保險局
      …核定取消被保險人資格通知函之翌日起算。」另因勞工
      保險係在職保險，且其加、退保係採申報方式處理，依規
      定投保單位應於所屬員工到職當日申報加保，即有實際從
      事工作者始得參加勞工保險。又勞工保險加保申報表係供
      投保單位於所屬勞工到職、入會、到訓當日，向被告申報
      加保之用，無須列報被保險人之受益人。
  ２、博愛傢俱行前於89年10月3 日申報負責人陳羿加保，經被
      告派員訪查，該單位無陳羿之出勤、領薪及經手文件可提
      供，乃以其加保後並無從事工作，依勞工保險條例第24條
      規定，以92年3 月4 日保承行字第09210053150 號函核定
      自89年10月3 日起取消其被保險人資格。該單位不服，申
      請審議，經勞工保險監理委員會以92年7 月28日（92）保
      監審字第1798號審定書駁回後，並未提起訴願。陳羿另因
      小腸惡性肉瘤合併出血於92年1 月13日（被告收文日期）
      申請殘廢給付案，經被告以其於89年9 月30日自高雄市寢
      具製作職業工會退保，惟據所送財團法人長庚紀念醫院高
      雄分院92年1 月8 日出具之殘廢診斷書所載，其因上症於
      92年1 月8 日治療終止診斷成殘，屬退保後之事故且逾保
      險效力停止1 年後發生之事故，不符請領規定，於92年4
      月3 日以保給殘字第09260250910 號函核定所請殘廢給付
      不予給付，其未於法定期限內申請審議，處分確定在案。
      該單位復於92年3 月21日申報陳羿加保，陳羿旋於同年6
      月17日死亡，經被告查據高雄醫學大學附設中和醫院函稱
      陳羿於92年3 月10日至92年5 月14日住院接受診療等語，
      是92年3 月21日加保當日適值其住院中，顯無法勝任一般
      勞作，仍以其加保後並無從事工作，依勞工保險條例第24
      條規定，以92年11月27日保承行字第09260637370 號函核
      定自92年3 月21日起取消其被保險人資格，並否准原告所
      請陳羿本人死亡給付。
  ３、該單位復於96年11月1 日為原告提出陳羿之老年給付申請
      ，經被告審查後，以陳羿於89年10月3 日及92年3 月21日
      由博愛傢俱行之加保資格既經被告分別自是日起取消，故
      其於該單位並無加保年資，原告所請不符勞工保險條例第
      19條老年給付之請領規定，被告以原處分核定否准給付，
      於法並無不符。原告不服，向勞工保險監理委員會申請審
      議主張：撤銷被告前開92年3 月4 日保承行字第09210053
      150 號函、92年11月27日保承行字第09260639730 號函及
      原處分，恢復陳羿之被保險人資格。惟經該會以97年3 月
      18日97保監審字第0346號審定書駁回，理由略以：「陳君
      前因不服勞工保險局92年3 月4 日保承行字第0921005315
      0 號函所為自89年10月3 日取消其被保險人資格之核定，
      向本會申請審議，業經本會於92年7 月28日以92保監審字
      第1798號審定駁回在案，其受益人（即原告）並未依訴願
      法規定提起訴願；又其受益人亦未於法定期限內就勞工保
      險局92年11月27日保承行字第09260637370 號函所為自92
      年3 月21日取消陳君被保險人資格並否准所請其本人死亡
      給付之核定，向本會申請審議，上開核定即告確定。從而
      ，陳君自89年9 月30日自前一投保單位退保後並無任何勞
      保加保年資，博愛傢俱行於96年11月1 日為陳君配偶甲○
      ○○提出陳君本人老年給付之申請，不符前揭老年給付之
      請領規定，勞工保險局核定否准所請老年給付，並無不當
      ，申請審議應予駁回」等語，原告提起訴願，亦經訴願決
      定以同一理由駁回。
  ４、再者，原告申請本件老年給付，其請求權依勞保條例之規
      定已罹於時效。
    理  由
一、原告起訴主張：就本件原告申請已死亡配偶陳羿之老年給付
    之請求權時效，勞工保險監理委員會之審定程序或訴願程序
    終結並無民法第137 條第2 項之適用，且縱加以適用，則其
    第3 項有關時效中斷重行起算為5 年之時效期間規定，亦應
    一體適用於本件，方為公平。且內政部73年8 月20日函與行
    政院勞工委員會80年3 月5 日函規範之情形不同，況陳羿之
    退職、退會日應為其92年6 月17日死亡之時，與內政部73年
    8 月20日函所謂退職後死亡亦有差別，是原處分適用上開二
    函釋有違行政程序法第7 、36條及同法第10條不得逾越法定
    裁量範圍規定，亦不符法規授權之目的。又陳羿至92年1 月
    13日申請殘廢給付時止，加保年資均已逾2 年，被告未曾為
    解除之意思表示，則依保險法第64條第3 項規定，已逾2 年
    之解除時效，而不得再為取消陳羿之被保險人資格，是被告
    所為取消資格之處分瑕疵重大，依行政程序法第111 條第7
    款規定應屬無效，而原處分係基於前開無效之處分而作成，
    亦有重大瑕疵而無效，原處分所為不予支付老年給付之核定
    ，自應予撤銷，為此，提起本件行政訴訟，求為判決如訴之
    聲明所示云云。
二、被告則以：博愛傢俱行曾先後於89年10月3 日及92年3 月21
    日為原告之配偶陳羿申報加保，惟經被告審查陳羿加保後並
    無從事工作，與勞工保險條例第6 、8 條及就業保險法第5
    條等規定不符，乃分別以92年3 月4 日保承行字第09210053
    150 號函及92年11月27日保承行字第09260637370 號函核定
    自89年10月3 日及92年3 月21日起取消其被保險人資格。嗣
    陳羿於92年6 月17日死亡，由博愛傢俱行為原告提出陳羿之
    老年給付申請，被告審查後，以陳羿於89年10月3 日及92年
    3 月21日由博愛傢俱行之加保資格既經被告分別自是日起取
    消，故其於該單位並無加保年資，乃以原告所請老年給付與
    勞工保險條例第19條規定不符，核定不予給付，於法並無不
    符；再者，原告提起本件之申請，已逾勞工保險條例法定請
    求權時效等語，資為抗辯。
三、經查，本件：(一)原告之配偶陳羿前於89年10月3 日以博愛傢
    俱行為投保單位，加入勞工保險為被保險人，博愛傢俱行於
    92年1 月13日為其向被告申請殘廢給付，經被告查核以無法
    確認其有實際從事勞動工作，其加保與勞工保險條例第8 條
    第1 項第3 款規定不符為由，依同條例第24條規定，以92年
    3 月4 日保承行字第09210053150 號函核定自89年10月3 日
    起取消陳羿之被保險人資格，並以92年4 月3 日保給殘字第
    09260250910 號函核定所請殘廢給付應不予給付，陳羿不服
    ，申請審議，經勞工保險監理委員會以92年7 月28日（92）
    保監審字第1798號審定書駁回確定。(二)陳羿於92年3 月21日
    再以博愛傢俱行為投保單位申報加保，旋於92年6 月17日死
    亡，原告經由博愛傢俱行轉向被告申請陳羿之死亡給付，經
    被告審查後，以陳羿無實際從事工作之事實，與勞工保險條
    例第6 、8 條規定不符為由，以92年11月27日保承行字第09
    260637370 號函核定自92年3 月21日起取消陳羿之被保險人
    資格，所請死亡給付應不予給付；上開處分因原告未於法定
    期間內提起行政救濟而確定。嗣原告於93年4 月22日再次向
    被告就陳羿同一死亡給付事件為第二次申請，經被告以93年
    5 月26日保給命字第09360204660 號函敘述該案申請前經被
    告作成行政處分不予給付在案各情，原告不服循序救濟，經
    本院93年度訴字第03881 號裁定以被告上開保給命字第0936
    0204660 號函性質屬觀念通知之重覆處分，不得對之提起行
    政爭訟，駁回原告之訴，並經最高行政法院以95年7 月27日
    95年度裁字第1614號裁定原告之抗告確定。(三)原告再於96年
    11月1 日經博愛傢俱行轉向被告提出陳羿老年給付之申請，
    經被告審查後，以陳羿先後於89年10月3 日及92年3 月21日
    由博愛傢俱行申報加保，惟其加保業經被告依勞工保險條例
    第24條規定，分別以前開92年3 月4 日保承行字第09210053
    150 號函及92年11月27日保承行字第09260637370 號函，核
    定自89年10月3 日及92年3 月21日起取消陳羿於博愛傢俱行
    之被保險人資格，故陳羿於博愛傢俱行並無加保年資，不符
    勞工保險條例第19條規定，以原處分核定所請老年給付應不
    予給付等情，為兩造所不爭執，且有勞工保險老年給付申請
    書暨給付收據、原處分、被告92年3 月4 日保承職字第0921
    0053150 號函、勞工保險監理委員會92年7 月28日（92）保
    監審字第1798號審定書、被告92年11月27日保承行字第0926
    0637370 號函、被告92年4 月3 日保給殘字第09260250910
    號函附原處分卷、陳羿勞工保險卡（78年1 月27日至89年10
    月3 日）附爭議審定卷、投保單位基本資料查詢、被保險人
    異動資料查詢、勞保老年給付受理編審清單、陳羿戶籍謄本
    、被告高雄市辦事處92年2 月17日保高市辦字第0456號函、
    91年2 月17日業務訪問紀錄、博愛傢俱行李奕蓁說明書及所
    附陳羿出缺勤資料（92年4 至6 月）、被告93年5 月26日保
    給命字第09360204660 號函、勞工保險監理委員會保監理會
    （93）保監字第2523號審定書、最高行政法院95年度裁字第
    1614號裁定、本院93年度訴字第3881號裁定附訴願卷、陳羿
    勞工保險加保申報表（博愛傢俱行89年10月3 日及92年3 月
    21日申報陳羿加保）附本院卷可稽，洵堪認定。
四、按「勞工保險分左列二項：一、普通事故保險：分生育、傷
    病、醫療、殘廢、失業、老年及死亡七種給付。二、職業災
    害保險：分傷病、醫療、殘廢及死亡四種給付。」、「（第
    1 項）被保險人或其受益人，於保險效力開始後，停止前發
    生保險事故者，得依本條例規定，請領保險給付。（第2 項
    ）以現金發給之保險給付，按被保險人發生保險事故之當月
    起前六個月平均月投保薪資計算；其以日為給付單位者，以
    平均月投保薪資除以三十為日給付額。但老年給付按被保險
    人退休之當月起前三年之平均月投保薪資計算，參加保險未
    滿三年者，按其實際投保年資之平均月投保薪資計算。」、
    「被保險人合於左列規定之一者，得請領老年給付：一、參
    加保險之年資合計滿一年，年滿六十歲或女性被保險人年滿
    五十五歲退職者。二、參加保險之年資合計滿十五年，年滿
    五十五歲退職者。三、在同一投保單位參加保險之年資合計
    滿二十五年退職者。四、參加保險之年資合計滿二十五年，
    年滿五十歲退職者。五、擔任經中央主管機關核定具有危險
    、堅強體力等特殊性質之工作合計滿五年，年滿五十五歲退
    職者。…」、「領取保險給付之請求權，自得請領之日起，
    因二年間不行使而消滅。」為行為時勞工保險條例第2 條、
    第19條第1 、2 項、第58條第1 項、第30條所明定。又行政
    院勞工委員會80年3 月5 日函釋示「關於勞工保險被保險人
    經取消被保險人資格，如其於前一投保單位退保時已符合請
    領老年或殘廢給付規定者，其…給付…請求權…以自接到台
    閩地區勞工保險局…核定取消被保險人資格通知函之翌日起
    算。」，而上開函釋係行政院勞工委員會本於職權，就勞工
    保險之老年或殘廢給付請求權時效起算時點之認定所為釋示
    ，未逾越法律規定，被告辦理相關業務，自得援用。
（一）次按「勞保被保險人於保險有效期間因病死亡者，得依勞
      工保險條例第六十三條規定請領死亡給付。惟該等被保險
      人於死亡前，如已符合同條例第五十八條請領老年給付之
      年資或年齡條件，其當序受領人願意放棄請領死亡給付選
      擇請領老年給付，准依同條例有關老年給付規定辦理。」
      固經行政院勞工委員會以77年12月15日（77）台勞保二字
      第28483 號函揭明，惟被保險人死亡後，其當序受領人放
      棄請領死亡給付選擇請領老年給付，有關老年給付之核發
      仍應依勞工保險條例老年給付規定為之，自不待言。而查
      ，本件原告之配偶陳羿前於92年1 月13日向被告申請殘廢
      給付，經被告以無法確認其有實際從事勞動工作，其加保
      與勞工保險條例第8 條第1 項第3 款規定不符為由，依同
      條例第24條規定，核定自89年10月3 日起取消陳羿之被保
      險人資格，並否准殘廢給付之申請，陳羿不服，申請審議
      ，經勞工保險監理委員會駁回確定。又陳羿嗣另以博愛傢
      俱行為投保單位，於92年3 月21日申報加保，旋於92年6
      月17日死亡，原告申請死亡給付，經被告審查後，仍以陳
      羿無實際事工作之事實，核定自92年3 月21日起取消陳羿
      之被保險人資格，所請死亡給付應不予給付，並因原告未
      於法定期間內提起行政救濟而確定等情，已如前述，是陳
      羿於89年10月3 日及92年3 月21日以博愛傢俱行為投保單
      位之被保險人資格既經被告分別自是日起取消確定，且各
      該取消陳羿被保險人資格之行政處分迄未經撤銷，則陳羿
      於該投保單位既無加保年資，原處分核定否准給付，核與
      勞工保險條例第19條、第58條等規定即無不合。
（二）又本件原告之配偶陳羿於89年9 月30日退保時已64歲，投
      保年資約11年248 日（陳羿戶籍謄本附本院卷第79頁、陳
      羿勞工保險卡附爭議審定卷參照），符合申請老年給付之
      要件，因其於89年10月3 日由博愛傢俱行申報加保為被告
      以92年3 月4 日保承行字第09210053150 號函取消其投保
      資格，依前揭行政院勞工委員會80年3 月5 日台80勞保二
      字第03296 號函，其申請老年給付之請求權時效原應自接
      到被告92年3 月4 日保承行字第09210053150 號函（取消
      陳羿被保險人資格）之翌日起算，至遲亦應自92年4 月3
      日保給殘字第09260250910 號函核定所請殘廢給付應不予
      給付（並重申取消陳羿被保險人資格意旨）送達陳羿（92
      年4 月8 日）之翌日起算（掛號郵件收件回執附本院卷第
      119 頁參照），至於陳羿雖曾就其被保險人資格遭取消及
      所請殘廢給付不予給付之行政處分申請審議，惟上開審議
      案經勞工保險監理委員會以92年7 月28日92保監審字第01
      798 號審定書駁回後，未經提起訴願，約於92年9 月間確
      定（本院卷第19頁原告製作之陳羿君案重要日期事實及註
      解一覽表記載：陳羿上開審議案經勞工保險監理委員會以
      92年7 月28日92保監審字第01798 號審定書駁回，未於法
      定期間提起訴願參照），則陳羿老年給付請求權之時效，
      既未因請求、起訴等事由而中斷，原告遲至96年11月2 日
      始申請老年給付，距其被保險人資格遭取消，可本於退職
      之被保險人身分行使老年給付請求權時（至遲為92年4 月
      9 日）起算，顯逾勞工保險條例第30條規定之2 年請求權
      時效，被告核定不予給付，於法並無違誤。
（三）再按保險法第64條固規定「（第1 項）訂立契約時，要保
      人對於保險人之書面詢問，應據實說明。（第2 項）要保
      人故意隱匿，或因過失遺漏，或為不實之說明，足以變更
      或減少保險人對於危險之估計者，保險人得解除契約；其
      危險發生後亦同。但要保人證明危險之發生未基於其說明
      或未說明之事實時，不在此限。（第3 項）前項解除契約
      權，自保險人知有解除之原因後，經過一個月不行使而消
      滅；或契約訂立後經過二年，即有可以解除之原因，亦不
      得解除契約。」惟保險法規範者乃私法上之保險契約關係
      ，與為保障勞工生活，促進社會安全，而制定之勞工保險
      條例所規範之公法上勞工保險關係有別。本件被告先後以
      92年3 月4 日保承行字第09210053150 號函及92年11月27
      日保承行字第09260637370 號函，核定自89年10月3 日及
      92年3 月21日起取消陳羿於博愛傢俱行之被保險人資格之
      行政處分，係依勞工保險條例第24條「投保單位故意為不
      合本條例規定之人員辦理參加保險手續，領取保險給付者
      ，保險人應依法追還；並取消該被保險人之資格。」規定
      而為（原處分卷第6 、12頁參照），與私法保險契約當事
      人締約後，保險人始以有解除原因解除契約不同。是原告
      執規範私法上之保險契約關係之保險法第64條規定，稱陳
      羿至92年1 月13日申請殘廢給付時止，加保年資均已逾2
      年（註：陳羿於89年9 月30日已辦理退保，有勞工保險卡
      附爭議審定卷可參，原告就此亦不爭執，原告製作之陳羿
      君案重要日期事實及註解一覽表附本院卷第19頁參照），
      被告未為解除之意思表示，已逾2 年之解除時效，不得再
      取消陳羿之被保險人資格，是被告取消資格之處分依行政
      程序法第111 條第7 款規定應屬無效，而原處分係基於前
      開無效之處分而作成，亦有重大明顯之瑕疵而無效云云，
      顯無可採。
（四）至於民法第137 條第3 項「…（第3 項）經確定判決或其
      他與確定判決有同一效力之執行名義所確定之請求權，其
      原有消滅時效期間不滿五年者，因中斷而重行起算之時效
      期間為五年。」規定所稱「原有消滅時效期間不滿五年，
      因中斷而重行起算之時效期間延長為五年」者，係指「經
      確定判決或其他與確定判決有同一效力之執行名義所確定
      之請求權」而言，本件原告之老年給付請求權既無經確定
      判決或其他與確定判決有同一效力之執行名義所確定之情
      事，則原告稱本件有民法第137 條第3 項規定5 年時效之
      適用，要無足取。
五、綜上所述，原處分認事用法並無違誤，爭議審定及訴願決定
    遞予維持，亦無不合，原告起訴請求判決如訴之聲明所示，
    為無理由，應予駁回。
六、本件事證已臻明確，兩造其餘攻擊、防禦方法，經核與判決
    之結果不生影響，無庸逐一論述，併予敘明。
七、據上論結，本件原告之訴為無理由，爰依行政訴訟法第98條
    第1 項前段之規定，判決如主文。
中    華    民    國    98    年     3    月    26    日
                臺北高等行政法院第五庭
                                審判長法  官  王碧芳
                                      法  官  蕭惠芳
                                      法  官  周玫芳
上為正本係照原本作成。
如不服本判決，應於送達後20日內，向本院提出上訴狀並表明上
訴理由，如於本判決宣示後送達前提起上訴者，應於判決送達後
20日內補提上訴理由書（須按他造人數附繕本）。
中    華    民    國    98    年     3    月    26    日
                                      書記官  何閣梅


司法院資訊處製作；財團法人民間司法改革基金會備份。
